臺灣臺中地方法院刑事判決　　　　　　　95年度訴字第3448號
公　訴　人　臺灣臺中地方法院檢察署檢察官
被　　　告　甲○○
上列被告因違反商業會計法等案件，經檢察官提起公訴（九十五
年度偵字第四四○六號），本院判決如下：
    主    文
甲○○無罪。
    理    由
一、公訴意旨略以：被告甲○○意圖為自己不法所有，於民國九
    十二年十一月間，向告訴人乙○○佯稱：渠為公共工程承包
    商，在高雄尚有二個工程待施作，二人可以合夥設立公司以
    共同經營事業等語云云，致使告訴人因此陷於錯誤，而自九
    十二年十一月十三日起至九十三年三月二十二日止，共匯款
    新臺幣（下同）二百十六萬五千元予被告收受。詎被告陸續
    取得上揭款項後，遂於九十三年三月一日，以其妻張英梓之
    名義，設立村鴻企業有限公司後（下稱村鴻公司），並未真
    正從事任何工程之施作。被告並故意將應保存之大部分會計
    憑證滅失，且未見任何相關帳簿報表記載，僅提出少部分之
    發票、單據及合約為幌，向告訴人佯稱款項係用作開辦村鴻
    公司之費用，以掩飾其詐欺之事實外，其餘款項均不知去向
    ，至此告訴人始知受騙，總計告訴人所受損害二百十六萬五
    千元，因認被告涉犯刑法第三百三十九條第一項詐欺取財罪
    嫌及商業會計法第七十一條第二款罪嫌云云。
二、按犯罪事實應依證據認定之，無證據不得認定其犯罪事實；
    又不能證明被告犯罪者，應諭知無罪之判決，刑事訴訟法第
    一百五十四條第二項、第三百零一條第一項分別定有明文；
    而認定不利於被告之事實，須依積極證據，苟積極證據不足
    為不利於被告事實之認定時，即應為有利於被告之認定，更
    不必有何有利之證據；又事實之認定，應憑證據，如未能發
    現相當證據，或證據不足以證明，自不能以推測或擬制之方
    法，以為裁判之基礎，最高法院分別著有三十年上字第八一
    六號、四十年臺上字第八六號判例可資參照。
三、公訴人認被告涉犯刑法第三百三十九條第一項詐欺取財罪嫌
    及商業會計法第七十一條第二款罪嫌，無非係以：(1)告訴人
    之指述；(2)中國國際商業銀行國內匯款申請書影本三紙；(3)
    兆豐國際商業銀行股份有限公司潭子分公司（95）兆潭營字
    第○一四號函附之三十萬元支票影本；(4)被告及其妻簽立之
    本票影本二紙；(5)被告書立之切結書；(6)村鴻公司設立登記
    表；(7)被告無法提出任何公司帳冊等資料以實其說，亦未見
    任何實際從事工程施作之行為，也無任何收入款項；(7)被告
    提出之發票、訂購單、電話費帳單、房屋租約等無法證明與
    村鴻公司業務相關，且總金額約三、四十萬元，與告訴人交
    付款項相去甚遠，被告亦無法交代其餘款項之用途；(8)村鴻
    公司除被告外，並未僱請任何員工，亦未見任何傳票及公司
    帳戶等相關資料，顯見被告並無實際經營公司之事實；(9)被
    告為村鴻公司實際負責人，屬商業會計法第七十一條所定之
    商業負責人，被告既稱公司正常運作，卻故意將應保存之會
    計憑證滅失，且未見任何相關帳簿報表等記載等情，為其所
    憑依據。訊據被告堅詞否認有何詐欺及違反商業會計法犯行
    ，陳稱：當初是告訴人找伊合開公司，村鴻公司是做進出口
    貿易、鐵礦砂買賣，告訴人於九十二年十二月三日給伊支票
    三十萬元，這筆錢用來買公司籌備用的桌椅、電腦等東西，
    九十三年一月六日匯款一百萬元至伊女兒中國信託三民分行
    戶頭，是公司資本額及出國費用，告訴人於九十三年三月十
    八、二十三日分別匯款六、十萬元至伊女兒上開戶頭，是要
    到上海、深圳簽鐵礦砂合約用的，告訴人總共匯款一百四十
    六萬元，當初村鴻公司會計帳冊有一半在伊電腦主機裡面，
    但告訴人帶黑道人士去脅迫伊，把電腦主機二臺、手提電腦
    一臺、傳真機一臺、公事包一個搬走，公事包內有發票及大
    陸簽回來的合約三份，還有伊的存摺、印章等語。
四、經查：
  (一)按告訴人之告訴，係以使被告受刑事訴追為目的，是其陳述
    是否與事實相符，仍應調查其他證據以資審認（最高法院五
    十二年臺上字第一三○○號判例意旨參照）。又按告訴人之
    陳述如無瑕疵，且就其他方面調查又與事實相符，固足採為
    科刑之基礎，倘其陳述尚有瑕疵，則在未究明前，自不得遽
    採為論罪科刑之根據；而所謂無瑕疵，係指被害人所為不利
    被告之陳述，與社會上之一般生活經驗或卷附其他客觀事證
    並無矛盾而言，至所謂就其他方面調查認與事實相符，非僅
    以所援用之旁證足以證明被害結果為已足，尤須綜合一切積
    極佐證，除認定被告確為加害人之外，在推理上無從另為其
    他合理原因之假設而言（最高法院九十二年度臺上字第五五
    八○號判決意旨參照）。公訴人認被告向告訴人佯稱：渠為
    公共工程承包商，在高雄尚有二個工程待施作，二人可以合
    夥設立公司以共同經營事業等語云云，然此點除告訴人指述
    外，別無其他證據可資證明；又依據村鴻公司之公司設立登
    記表，該公司營業事項為「國際貿易業、木材批撥業、水泥
    石灰及其製品批發業、磚瓦石建材批發業、磁磚貼面石材批
    發業、金屬批發業」，並無營造項目；且被告與告訴人於九
    十三年二月七日、同年三月二十五日均由高雄搭乘同一班機
    出境，於同年二月十二日、三月二十七日搭乘同一班機由高
    雄入境，此有法務部入出境資訊連結作業二紙在卷可稽（參
    見本院卷第七四、七五頁），告訴人亦陳稱：伊與被告印尼
    好像一起去過二、三次，去香港一次，去香港是問航運公司
    散裝貨輪的計算方式等語（參見本院卷第一三二、一三四頁
    ），足見被告確曾與告訴人一同出國及回國，且若村鴻公司
    單純僅為施作高雄之工程而成立，告訴人又何須與被告共同
    出國，並詢問航運公司散裝貨輪之計算方式，是卷內呈現告
    訴人與被告共同進行之活動，似較類於國際貿易，與營造工
    程無關。從而，實難僅憑告訴人片面之指述，認係被告佯稱
    高雄有二個工程可供施作，為此而成立村鴻公司。
  (二)告訴人於本院審理時指稱：伊於九十三年一月六日匯款一百
    萬元至被告女兒中國信託銀行三民分行帳戶內，是因為被告
    說那二件工程開始動工，伊要回溫哥華，被告說不要耽誤事
    情推動，要伊匯款一百萬元給他云云（參見本院卷第一三六
    頁，該匯款單見發查卷第一三頁）。查告訴人於本院審理時
    證稱：被告說他在高雄有二個修繕工程可以做，一個是社區
    大樓門廳採光罩漏水修繕工程，約有幾十萬元，另一個工程
    在燕巢，是他老師房子，可能是修繕也可能是拆除重建，要
    伊投資二、三百萬元左右，當時沒有詳談，也沒有實地去勘
    查過這兩個工程云云（參見本院卷第一二一、一三六頁），
    惟由告訴人名片（參見偵查卷第一一七頁）中可知，告訴人
    身兼多家公司董事長或總經理，又兼任加拿大民間團體委員
    會會長，足認告訴人顯非無商業經驗及智識之人，而依告訴
    人所言，其在未勘查現場工程及確認這兩件工程之成本、利
    潤之情況下，即貿然匯一百萬元工程款予被告，顯與常情有
    違，則告訴人匯該一百萬元予被告之用意，即非無疑。又告
    訴人與被告共同設立村鴻公司，設立公司須先有一定之資本
    額，以利進行公司登記及採購公司所需之設備，而依村鴻公
    司之設立登記表，其資本額為二百萬元，被告當時為無資力
    之人，如何有資金可供設立村鴻公司，告訴人對此亦知之甚
    詳；且告訴人匯入該一百萬元時間為九十三年一月六日，而
    村鴻公司係在九十三年三月一日設立登記，足認被告陳稱告
    訴人匯該一百萬元係供公司設立資本額之用等語，較符合常
    情，且告訴人於自行書寫的明細中亦記載「電匯一百萬，高
    雄公司設立資金」（參見發查卷第十頁），益見該一百萬元
    並非為進行上開二件工程而匯入被告女兒帳戶內。告訴人既
    不否認與被告共同成立村鴻公司，則其匯款一百萬元至被告
    女兒戶頭供村鴻公司設立登記之用，村鴻公司亦依法設立登
    記，且村鴻公司亦非僅為該二件工程而成立，業如前述，實
    難認被告有施用詐術致告訴人陷於錯誤情事。至該一百萬元
    是否有經被告私自取用，要屬另一業務侵占問題，因非本件
    起訴範圍，宜由檢察官另行依法處理。
  (三)告訴人本院審理時指稱：伊於九十三年三月十八日、二十三
    日各匯款六萬、十萬至被告女兒中國信託銀行三民分行帳戶
    內，是因為被告說公司沒有錢，錢都用在工程上面，要伊匯
    款六萬、十萬至帳戶內，這二筆錢是做短期週轉用云云（參
    見本院卷第一三六頁，該二張匯款單見偵查卷第八七頁）。
    然該六萬元、十萬元係被告謊稱供工程款之用，除告訴人片
    面指述外，別無其他證據可資證明；又被告於九十三年三月
    十八、十九、二十五、二十七日曾搭機入出境臺灣，告訴人
    亦於九十三年三月十八、十九、二十五、二十七日曾搭機入
    出境臺灣，此有法務部入出境資訊連結作業二紙在卷可稽（
    參見本院卷第七四、七五頁），被告與告訴人二人入出境時
    間與前揭匯款時間相近，足認被告稱該六萬、十萬係用於給
    付其與告訴人二人之機票費用等語，應堪採信，是此部分亦
    無被告施用詐術致告訴人陷於錯誤之情事。
  (四)告訴人於本院審理時指稱：伊簽發如兆豐國際商業銀行股份
    有限公司潭子分公司（95）兆潭營字第○一四號函附之三十
    萬元支票（見偵查卷第一五三頁）予被告，係因被告說其牙
    齒不好，要換九顆牙齒，還要買中古機車使用，因為被告要
    往來各地有這個需要，被告說等公司賺錢再還伊，雖然這些
    錢被告拿去治病，也算是公司實報資金等語（參見本院卷第
    一三五頁），則這三十萬元支票是用來借給被告給付換牙費
    用及購買機車之用，日後被告尚須返還予告訴人，故屬借款
    ，並非村鴻公司之投資款甚明；另告訴人於告訴狀中所附之
    明細表中指稱：於九十二年十一月十三日借款給被告十八萬
    元，繳交法院之易科罰金，於九十三年三月十日借款給被告
    十二萬五千元，用以當作被告與訴外人石昇垂之和解金等語
    （參見發查卷第十頁），又於本院審理時陳稱：有二萬元是
    伊幫被告太太繳交管理費，好讓被告太太可以有電梯坐等語
    （參見本院卷第一二八頁），故此十八萬、十二萬五千元、
    二萬元，亦係告訴人借予被告之借款。然告訴人於本院審理
    時證稱：伊當時標到被告位於臺中市○○路三六三號九樓之
    九的法拍屋，因而認識被告，伊去被告家點交房子時，被告
    說他經濟困難，問伊是否可以給他幾萬元搬家費，伊說可以
    ，被告當時的同居人懷孕坐在大廳哭，被告與前妻所生一兒
    一女也從房間探頭出來哭，被告說他積欠大樓管理費，電梯
    卡消磁不能搭電梯，擔心他同居人會流產，伊就幫他給付管
    理費，因此熟識被告等語（參見本院卷第一二一項），則告
    訴人對被告當時房屋遭拍賣，無力繳交大樓管理費，顯係無
    資力之人等情，當知之甚詳，則告訴人對被告之財務狀況並
    無誤認，經其自行評估後，同意簽發三十萬元支票借予被告
    換牙、買中古機車，借十八萬、十二萬五千元、二萬元予被
    告去繳納易科罰金、履行和解金、繳納管理費，並無陷於錯
    誤情事，實難認被告有對告訴人施用詐術。
  (五)告訴人指述交付予被告二百十六萬五千元中，除九十二年十
    二月三日給被告三十萬元支票，九十三年一月六日、同年三
    月十八日、同年三月二十三日各匯款一百萬元、六萬元、十
    萬元至被告女兒帳戶內，有相關支票及匯款單可資證明外，
    其餘七十萬五千元，均無相關單據可資證明。雖告訴人指稱
    ：被告存摺於九十二年十一月十八日有存入一筆四十萬元現
    金，是伊交給他的繳交罰金十八萬元及現金三十萬元週轉金
    ，不然被告那有這麼多錢進帳云云（參見本院卷第一二九頁
    ），惟此為告訴人臆測之詞，實難引為告訴人有交付其餘七
    十萬五千元之依據，告訴人既無法證明曾交付其餘七十萬五
    千元予被告，即與詐欺罪之使人交付財物之構成要件不符，
    此部分亦難以詐欺罪責相繩。
  (六)按被告或共犯之自白，不得作為有罪判決之唯一證據，仍應
    調查其他必要之證據，以察其是否與事實相符，刑事訴訟法
    第一百五十六條第二項定有明文。查被告雖於九十三年四月
    五日簽立切結書一紙，其上記載「立切結書人甲○○於民國
    九十二年十一月間以開設公司之名義向乙○○取得合夥款項
    計新臺幣（下同）貳佰壹拾陸萬伍千元正（上開款項包含匯
    款及現金）款項經立書人點收無誤，不另收據。惟因立書人
    係以詐騙取得乙○○所交付之款項，前開款項業經立書人花
    用殆盡。立書人同意於民國九十三年四月十二日返還前開詐
    騙取得之款項，如未履行，任由乙○○依法究辦，並願負詐
    欺刑責。」等字，惟切結書中所稱之二百十六萬五千元中，
    包含告訴人九十二年十一月十三日借款給被告十八萬元，用
    以繳交法院之易科罰金，於九十三年三月十日借款給被告十
    二萬五千元，用以當作被告與訴外人石昇垂之和解金，亦有
    二萬元是告訴人拿給被告太太繳交管理費，好讓被告太太可
    以有電梯坐，這些款項均與村鴻公司合夥無關，惟該切結書
    卻將全數二百十六萬五千元認作是村鴻公司合夥款項，已非
    無疑；且告訴人亦於本院審理時陳稱：九十三年四月五日除
    了伊夫妻二人外，一共有六、七人一起去被告家中，切結書
    上面的內容是施先生打字的，那天沒有與被告核對過帳目，
    有叫被告夫妻二人各簽一張二百十六萬五千元本票等語（參
    見本院卷第一三三、一三四頁），則告訴人當天夥同六、七
    人至被告家中，且在未對帳情況下即要被告夫妻簽立二百十
    六萬五千元本票各一張（本票參見偵查卷第一六一頁），使
    被告夫妻招受雙重追償之風險，顯與和解之常理有違，是被
    告夫妻簽立上開切結書及本票之任意性，實有疑義，即難以
    此有瑕疵之切結書及本票作為被告有罪之認定。
  (七)按商業負責人故意使應保存之會計憑證、會計帳簿報表滅失
    毀損，處五年以下有期徒刑、拘役或科或併科新臺幣六十萬
    元以下罰金，商業會計法第七十一條第二款定有明文，是商
    業會計法第七十一條第二款之處罰，須以原先有應保存之會
    計憑證、會計帳簿報表存在，商業負責人「故意」使之滅失
    毀損為要件，單純未妥善保管應保存之會計憑證、會計帳簿
    報表，或因過失致使應保存之會計憑證、會計帳簿報表滅失
    毀損，並不構成此罪。查本件公訴人起訴僅空言泛稱被告故
    意將應保存之大部分會計憑證滅失，且未見任何相關帳簿報
    表記載云云，然告訴人於本院審理時證稱：伊根本沒有看過
    村鴻公司有帳冊等語（參見本院卷第一三四頁），則村鴻公
    司是否有應保存之會計憑證、會計帳簿報表此一前提要件，
    即未見公訴人具體舉證以實其說；縱村鴻公司原先有應保存
    之會計憑證、會計帳簿報表存在，然係被告單純未妥善保管
    應保存之會計憑證，或因過失致使應保存之會計憑證、會計
    帳簿報表滅失毀損，或有其他外力介入致使應保存之會計憑
    證、會計帳簿報表滅失毀損，均有可能，自難僅以被告無法
    提出應保存之會計憑證、會計帳簿報表此一客觀事實，即推
    論被告主觀上有故意使應保存之會計憑證、會計帳簿報表滅
    失毀損之犯意，是此部分公訴人舉證尚有不足，實難為被告
    有罪之認定。
五、綜上所述，依卷證顯示之客觀證據，尚難認被告有對告訴人
    施用詐術及告訴人陷於錯誤，亦難認被告有故意使應保存之
    會計憑證、會計帳簿報表滅失毀損之主觀犯意，且未達通常
    一般之人均不致於有所懷疑，而得確信其為真實之程度，即
    與刑法詐欺取財罪及商業會計法第七十一條第二款之構成要
    件不符，揆諸前揭條文及判例意旨，不得僅憑推測或擬制之
    方法，即遽為被告有罪之論斷。此外，本院復查無其他積極
    證據足資認定被告有何公訴人所指之詐欺取財、違反商業會
    計法之犯行，被告之犯行既屬不能證明，依首揭規定，應諭
    知被告無罪之判決。
據上論斷，應依刑事訴訟法第三百零一條第一項，判決如主文。
中　　華　　民　　國　　96　　年　　7 　　月　　25　　日
                  刑事第十三庭  審判長法  官  李秋娟
                                      法　官  陳得利
                                      法　官  黃裕仁
上正本證明與原本無異。
如不服本判決，應於送達後十日內向本院提出上訴狀（須附繕本
），上訴於臺灣高等法院臺中分院。
                                　　　書記官  王嘉仁
中　　華　　民　　國　　96　　年　　7 　　月　　25　　日
